【裁判字號】    98,台上,3076
【裁判日期】    980604
【裁判案由】    違反妨害國幣懲治條例
【裁判全文】
最高法院刑事判決            九十八年度台上字第三０七六號
上  訴  人  甲○○
選任辯護人  林伸全律師
上  訴  人  乙○○
            丙○○
上列上訴人等因違反妨害國幣懲治條例案件，不服台灣高等法院
台中分院中華民國九十八年二月二十六日第二審更審判決（九十
七年度上更(二)字第一七八號，起訴案號：台灣台中地方法院檢察
署九十五年度偵字第九六七、四０三八號），提起上訴，本院判
決如下：
    主  文
上訴駁回。
    理  由
按刑事訴訟法第三百七十七條規定，上訴於第三審法院，非以判
決違背法令為理由，不得為之。是提起第三審上訴，應以原判決
違背法令為理由，係屬法定要件。如果上訴理由書狀並未依據卷
內訴訟資料，具體指摘原判決不適用何種法則或如何適用不當，
或所指摘原判決違法情事，顯與法律規定得為第三審上訴理由之
違法情形，不相適合時，均應認其上訴為違背法律上之程式，予
以駁回。本件上訴人甲○○上訴意旨略稱：(一)、原審最後一次審
理期日距離前次審理期日已逾十五日，審判長既未諭知更新審理
程序，復未命上訴人陳述上訴要旨，即於提示相關證物後，諭知
辯論終結，所踐行之訴訟程序並非適法，自有依法應更新審判而
未經更新之違法。(二)、丙○○係在酒醉、想睡覺之情形下，由警
員楊宏麟予以誘導詢問，作成警詢筆錄，非出於自由意識，已難
認有證據能力。況依尤崧儒、謝玉琳（此二人均經判刑確定）所
供，丙○○於民國九十四年十月底之前，即已持有偽鈔之半成品
，可見丙○○所言甲○○在該年十一月底計劃從事偽鈔印製云云
，並非實情。原判決採用丙○○所為不利於甲○○之警詢筆錄，
作為認定甲○○犯罪之依據，實違證據法則。(三)、甲○○並不具
有偽造鈔票之專業能力，如何勝任查驗偽鈔工作？實係居於買主
地位，察看偽鈔品質，如謂丙○○遠從桃園縣大園鄉將製成之偽
鈔送至甲○○之嘉義市居所，目的在於商討品質，豈非「外行領
導內行」，且增加中途遭警搜獲之危險性？原判決為此相反認定
，實違經驗法則、論理法則。(四)、金箔紙雖屬偽造鈔票之材料，
但非管制物品，何庸甲○○指示丙○○始能取得該物，丙○○既
在審理中供明實際上乃奉通緝中之張述興之指示，本件警署移送
書亦載明係張述興之旨，原判決遽認係甲○○指示、提供，顯與
卷內證據資料不相適合。(五)、原審未就系爭之電話監聽是否合法
一節，詳加查證，並於判決理由內予以說明，徒以當事人在審理
中未加爭執，而認定具有證據能力，亦有判決不備理由之違失。
上訴人乙○○上訴意旨略謂：(一)、原審以被告以外之人之警詢筆
錄，距離事發時間較近，又未與被告直接面對，陳述時無所顧忌
，亦少人情等外力干涉，不若事後可能串謀，且筆錄既已翔實為
由，肯認丙○○等人之審判外陳述具有證據能力，所持理由並不
充分，仍與證據法則相違，並有判決不備理由之違法。(二)、本件
相關諸人均未指述乙○○曾參與任何一次偽造鈔票之商議，原判
決竟憑空推論其有共同偽造幣券之犯意聯絡；縱然鄧嘉明（已經
判刑確定）供稱伊邀請乙○○幫忙切割已印妥之偽鈔等語，但幫
忙時間實短，所為又屬犯罪構成要件以外之作為，主觀上缺乏共
同偽造幣券之犯意聯絡，仍不該當共同正犯，原判決就此抗辯，
未說明不採之理由，同有判決理由欠備之違失。(三)、原判決既認
鈔券上之浮水印，係幣券防偽之重要且便利運用辨識之特徵，卻
又將本件欠缺浮水印之偽鈔，認定為犯罪既遂之客體，不無判決
理由矛盾之違誤。(四)、乙○○就其幫助犯罪之事，已坦承不諱，
並知悔悟，當具可憫之處，應依刑法第五十九條規定減輕其刑，
復因素行良好，為家中獨子，父親老病，一旦入監，家計難維，
爰請輕判，以啟自新。上訴人丙○○上訴意旨略為：(一)、丙○○
縱曾與聞偽造幣券之事，無非陰謀階段；轉手金箔紙，仍屬預備
作為；在偽鈔之上加蓋浮水印，乃偽造完成後之事後幫助不罰行
為，既以此抗辯，否認犯共同偽造幣券罪，原審不予採納，並未
敘明理由，當有判決理由不備之違法。(二)、丙○○先前雖曾以交
付金箔紙，純屬偽造幣券之幫助行為，作為辯詞，但嗣後已變更
，且坦承有行使偽造幣券之犯行，然原判決仍就該先前之抗辯而
為判斷，未就嗣後之辯解詳加分辨、說明判斷理由，亦有判決不
備理由之違失，尚有「應調查而未調查證據之違法」。(三)、原審
既認偽鈔於以電腦彩色雷射輸出、彩色噴墨等方式列出，已具近
似真鈔之外觀，偽造幣券之行為，已達既遂階段，復謂丙○○嗣
後以扣案印章、廣告顏料用印之行為，亦達既遂階段。則關於偽
造幣券犯罪之既遂階段為何，即非一致，不無判決不備理由與理
由矛盾之違法各云云。惟查：(一)、審判開庭因事故間隔十五日以
上者，應更新審判程序，固為刑事訴訟法第二百九十三條後段所
明定。此所謂更新審判程序，雖指審判期日所應進行之法定訴訟
程序重新予以踐行，審判長應先命控方（檢察官或自訴代理律師
）再度陳述其起訴要旨，以確定訴訟範圍，復進行訊（詰）問證
人（鑑定人）、提示物證等調查證據程序。但非不得逕以更新前
之審判筆錄引為書證替代行之，而此種引用，倘已依書證之調查
程序進行，即無違法可言。原審最後一次審判期日開庭之初，審
判長即諭知「本件更新審理」，嗣進行人別訊問，並盡告知義務
，再徵詢筆錄以記載要旨之方式行之是否同意之意見，然後諭知
引用前次審判筆錄，且提示並告以要旨。而此先前之審判筆錄，
則載明命上訴人陳述上訴要旨，及各上訴人陳述之要旨。有各該
筆錄在卷可稽，踐行之訴訟程序核無不適法情形。甲○○上訴意
旨指摘其不合法定程序，顯非確實依據卷內訴訟資料而為指摘。
(二)、證據之取捨、證明力之判斷及事實之認定，係屬事實審法院
自由判斷之職權，此項職權之行使，倘不違背經驗法則及論理法
則，即不能任憑己意，指摘為違法，而資為上訴第三審之適法理
由。其中所稱經驗法則，乃謂一般之人，基於日常生活經驗所得
之定則；而論理法則，係指理論上之一定原理原則，一般之人均
不致有所懷疑者，此二種法則，皆具有其客觀性，非許由當事人
依其主觀意見任意指摘。又供述證據雖有部分先後不一或彼此相
歧，倘於基本事實之陳述並無不同，審理事實之法院自得依調查
所得之其他各項證據，本於合理之推論，予以綜合判斷，定其取
捨，非謂其中有所不符，即應全部不能採用。而刑法之共同正犯
，乃指行為人相互間具有犯意聯絡、行為分擔，因在合同意思範
圍內，各自分擔構成要件行為之一部，相互利用他人之其他行為
，達成犯罪之目的，即應對於全部犯罪之結果，共同負責。再偽
造幣券之行為，須經開始摹擬、印造樣品，以迄付印完成，構成
整體之過程，是利用電腦主機、掃描機、影印機、燙金機等器械
設備，與模紙、防偽線、金箔紙、化學原料、染劑等原料，製成
整面偽鈔，加以裁割、蓋上浮水印，復以搓揉、泡水曬乾方式，
造成望似舊鈔外觀，皆屬偽造幣券之構成要件以內之行為；且製
成之幣券，祇須與真幣類同，足使一般之人誤信或混同為真，即
達既遂階段；既成之後，復行加工，使之舊化、難遭察覺，無非
精益求精，仍在既遂範圍之內。本件原判決係依憑丙○○在警詢
、偵訊；乙○○在警詢；鄧嘉明在第一審審理中，均直言其等夥
同張述興、甲○○兄弟製造偽鈔，彼此分工，其間經過多次討論
、轉手半成品、成品之自白（亦各在審判中，以證人身分，具結
後供證，行交互詰問，保障各被告之訴訟防禦權）；楊堯文、謝
玉琳、蕭莊嚴、尤崧儒供證自丙○○處取得偽鈔，向商家購物行
使；商家曹黃玉珠、李許鵑、薛宗興指陳遭人持偽鈔行詐購物各
等語之證言；甲○○持用丙○○之行動電話與鄧嘉明之行動電話
以暗語指示製造偽鈔之電話監聽紀錄、譯文（甲○○坦稱：「大
鈕扣」及「小鈕扣」是指錢幣上的防偽線，「小鈕扣」就是紙鈔
上防偽線剛好露出五條金屬線；丙○○、鄧嘉明一致供明：「五
粒鈕扣」，係指仟元偽鈔正面防偽線，「大粒鈕扣」，是指仟元
偽鈔左下角正面「1000」元金色字樣）；扣案之影印偽鈔防偽線
、偽鈔模紙、染劑、化學原料、上光油、燙金機、馬達、影印機
、電腦主機、掃描機、傳真機（以上在張述興處查獲）；仟元偽
鈔、伍百元偽鈔、Ａ４仟元鈔影印紙、噴墨填充墨水、各國紙鈔
簡易辨識手冊、割紙器、手機（以上在甲○○處搜獲）；仟元偽
鈔、行動電話（以上在乙○○處搜出）；仟元偽鈔、仟元偽鈔半
成品、廣告顏料、去漬油、仟元偽鈔防偽線、偽刻仟元偽鈔浮水
印、印台、手機（以上在丙○○處搜得）；仟元偽鈔（分在蕭莊
嚴、曹黃玉珠及李許鵑處查得）；中央印製廠鑑明扣案之幣券均
屬偽造之公函；現場蒐證照片；第一審當庭勘驗：「扣案之『10
00』浮水印印章，確與偽鈔上之印紋相符；且各偽鈔上『1000』
浮水印紋位置不同，非統一印刷；有油漬暈開現象；偽鈔上防偽
線燙金顏色與燙金機上殘餘燙金紙顏色相同」之勘驗筆錄等證據
資料，乃認定上訴人三人均有原判決事實欄所載犯行，因而撤銷
第一審關於其三人部分之科刑判決，適用較有利於其三人之行為
時法，改判論處甲○○、乙○○、丙○○均違反妨害國幣懲治條
例罪刑。對甲○○僅承認曾由丙○○將偽鈔自桃園帶往嘉義，供
伊觀看、表示意見；乙○○僅承認在張述興之住處參與裁割印妥
之偽鈔，並駕車搭載鄧嘉明與丙○○會合（交付偽鈔）；丙○○
僅承認自嘉義取得製造鈔幣防偽線所需之金箔紙給鄧嘉明，並收
受鄧嘉明交付之偽鈔，且在偽鈔上以廣告顏料加蓋浮水印，尚予
泡水、搓揉等各情，而皆矢口否認犯偽造幣券罪，甲○○所為未
參與偽造，純居於買主立場，就買賣標的之偽鈔品質表示意見；
乙○○所為縱有擔任裁割及開車送交偽鈔之工作，當屬偽造、交
付幣券之幫助，非共同正犯；丙○○所為既未參與製造偽鈔之各
過程，亦不曾到過偽造幣券之工廠，取交金箔紙，充其量係幫助
製造，將偽鈔泡水、搓揉，毋寧為行使偽鈔之前置動作，豈屬偽
造要件之範圍各云云之辯解，如何為飾卸避就之詞，不足採信，
亦據卷內各訴訟資料詳加指駁、說明。復敘明丙○○、乙○○之
警詢筆錄固與審判中所供不符，但衡諸警詢時間距離案發之時較
近，記憶深刻，且無人情壓力、事後串謀、曲意迴護之虞，二人
所供既一致，亦與監聽所得證據相符，更經承辦警員楊宏麟到庭
堅證詢問過程悉合法律規定，勘驗丙○○警詢影音光碟，發現全
程錄音、錄影，警員語氣平和，丙○○無明顯酒醉跡象，未受詐
欺、脅迫、利誘或其他不正取供情形，尚且享有抽菸、喝礦泉水
之禮遇，答詢語氣平穩，堪認客觀上具有較可信之特別情況，為
證明犯罪事實存否所必要，乃得為適格之證據。另指出丙○○既
在警詢就金箔紙之交付過程詳細供明，甲○○又屬本件偽鈔犯罪
集團之核心分子，並有警方蒐證照片（顯示自九十四年十二月中
旬已鎖定甲○○、丙○○各別住處跟監）可參，自得依各該證據
資料而為認定事實，不受警局移送書所載內容所拘束。且載敘甲
○○以電話指導鄧嘉明：偽造幣券時，「使用臘比較好」，及如
何處理幣券之防偽線，尚提供製鈔原料金箔紙；乙○○參與切割
偽鈔成品，並清點數量、篩選瑕疵品；丙○○在場與聞犯罪計畫
，提供電話給甲○○及自身以該電話聯繫鄧嘉明，討論前揭「五
粒鈕扣」、「大鈕扣」之製作，並受託取出上揭金箔紙，且轉手
偽鈔成品，又在其上加蓋浮水印，利用搓揉、泡水，使之舊化難
辨，咸屬偽造幣券之構成要件行為，彼此間具有犯意聯絡及行為
分擔，應就全部犯罪共同負責，成立共同正犯。更指明上揭偽鈔
係使用電腦，以彩色雷射輸出，彩色噴墨列印，已具近似真鈔之
外觀，復裁割如真鈔尺寸，偽造浮水印，黏貼燙金防偽線，（另
尚搓揉、泡水予以舊化），犯罪已達既遂階段。所為之事實認定
及得心證理由，俱有卷內各證據資料可稽，自形式上觀察，並未
違背客觀存在之經驗法則、論理法則。上訴意旨置原判決已明白
論斷之事項於不顧，就屬原審採證認事職權之適法行使，任憑己
意，異持評價，指摘為違法，且猶執陳詞，仍為單純事實之爭議
，不能認為適法之第三審上訴理由。(三)、刑事訴訟法第三百七十
九條第十款所稱應於審判期日調查之證據，係指與待證事實具有
重要關係，客觀上認為有調查之必要性，為認定事實、適用法律
之基礎者而言。倘事實已臻明確，自毋庸為其他無益之調查，亦
無所謂證據調查職責未盡之違法情形存在。原審既依上揭調查所
得之各種直接、間接證據，予以綜合判斷，事實業臻明確；又系
爭電話監聽，乃由內政部警政署刑事警察局依法向台灣台中地方
法院檢察署檢察官聲請核發通訊監察書，並據監聽所得錄音內容
，製成監察譯文，原審之辯護人均因閱卷而得悉，原審更一審時
，審判長更以之提示予上訴人三人及其辯護人，踐行調查證據程
序，相關諸人咸表無意見，有各該證據資料與筆錄可憑，原判決
乃於理由壹－二內，簡要說明此錄音譯文具有證據能力，經核於
法尚無不合。甲○○上訴意旨重為爭執，指摘係未盡證據調查職
責，殊屬無稽。(四)、刑罰之量定，及犯罪情狀是否顯可憫恕，暨
宜否宣告緩刑，均屬實體法上賦予法院得為自由裁量之事項，倘
其未逾法定範圍或顯然濫用權限情形，即不得任意指摘為違法，
憑為第三審上訴之理由。原審審酌乙○○因貪圖利益，竟甘於與
甲○○等人共組製造偽鈔集團，以賺取不法錢財，分工細膩，犯
案地點非僅一處，偽鈔數量頗豐，業已流入市面，影響國家經濟
，紊亂金融交易秩序，姑念祇受邀參加，尚非主導人員，且審判
中供出部分犯情等一切情狀，量處有期徒刑五年四月。既仍在法
定刑範圍之內，客觀上亦無顯然濫權情形，自無違法可言。至其
餘上訴意旨，無非就不影響於全案之細節或行文問題，而為爭辯
，難認為適法之第三審上訴理由。綜上說明，應認本件上訴為違
背法律上之程序，均予駁回。
據上論結，應依刑事訴訟法第三百九十五條前段，判決如主文。
中    華    民    國  九十八  年    六    月    四    日
                      最高法院刑事第十庭
                          審判長法官  花  滿  堂
                                法官  黃  正  興
                                法官  陳  東  誥
                                法官  林  錦  芳
                                法官  洪  昌  宏
      本件正本證明與原本無異
                                      書  記  官
中    華    民    國  九十八  年    六    月    六    日
                                                      Ｑ


司法院資訊處製作；財團法人民間司法改革基金會備份。
